【裁判字號】    97,上,137
【裁判日期】    971217
【裁判案由】    返還借款等
【裁判全文】
臺灣高等法院高雄分院民事判決           97年度上字第137號
上  訴  人  乙○
訴訟代理人  王仁聰律師
被上訴人    甲○○○
訴訟代理人  莊孝襄律師
上列當事人間請求返還借款等事件，上訴人對於民國97年6 月17
日臺灣高雄地方法院92年度家訴字第171 號第一審判決提起上訴
，本院於97年12月3 日言詞辯論終結，判決如下：
    主  文
上訴駁回。
第二審訴訟費用由上訴人負擔。
    事實及理由
一、被上訴人起訴主張：
（一）被上訴人甲○○○與上訴人乙○（原名陸應昇）為姐弟關
      係，另與訴外人陸彤驊（原名陸麗卿）、陸麗雅二人為姐
      妹關係，先予說明。
（二）緣82年1 月間，被上訴人與訴外人蘇妙容合資向偉隆建設
      股份有限公司（以下簡稱偉隆建設公司）購買該公司在高
      雄縣阿蓮鄉○○段1353之6 號土地暨該土地上建築即門牌
      號碼高雄縣阿蓮鄉○○路50之35號岡山翠園山莊預售屋（
      以下簡稱岡山翠園山莊），其應有額各二分之一。嗣蘇妙
      容將其所有上開房地應有額二分之一權利出讓予上訴人五
      分之三、陸麗卿五分之一、陸麗雅五分之一。至此，上開
      房地之投資人暨其應有額為被上訴人十分之五、上訴人十
      分之三、陸麗卿十分之一、陸麗雅十分之一，並共推陸麗
      卿登記為上開房地所有權人，且向大眾商業銀行股份有限
      公司（以下簡稱大眾銀行）辦理購屋貸款600 萬元（設定
      抵押貸款金額為720 萬元），該貸款按各合夥人應有額比
      例分擔，即被上訴人300 萬元、上訴人180 萬元、陸麗卿
      60萬元、陸麗雅60萬元。上開被上訴人300 萬元之貸款於
      83年6 月22日清償完畢，同年9 月間因上訴人需款應用，
      乃商由被上訴人再向大眾銀行貸款150 萬元借其使用，利
      息按大眾銀行質押貸款支付。
（三）上訴人應分擔向大眾銀行購屋貸款180 萬元，算至83年6
      月22日被上訴人償還300 萬元房貸之日止，上訴人180 萬
      元房貸尚餘1,741,288 元（即上訴人及陸麗卿、陸麗雅三
      人貸款餘額2,902,147 元×上訴人3/5 分擔額＝1,741,28
      8 元），嗣上訴人及陸麗卿、陸麗雅三人自83年7 月起至
      85年6 月止共清償房貸220,076 元（即83年9 月24日貸款
      餘額4,400,000 元－85年7 月貸款餘額4,179,924 元＝22
      0,076 元），則上訴人自83年7 月起至85年6 月止尚清償
      房貸132,046 元（即220,076 ×上訴人3/5 分擔額＝132,
      046） ，是上訴人180 萬元房貸至85年6 月止尚餘1,609,
      242 元（即1,741,288 －132,046 ＝1,609,242） 未還；
      又上訴人餘貸1,609,242 元之利息，溯自85年7 月起即未
      繳納而由被上訴人為其代繳，算至86年8 月上訴人給付被
      上訴人50萬元之日止，被上訴人代上訴人墊付自85年7 月
      起至86年8 月止之銀行貸款利息共187,50 6元（依大眾銀
      行貸款利率計算），經上訴人於86年8 月給付被上訴人50
      萬元作抵，尚剩312,494 元（即500,000 －187,506 ＝31
      2,494） ，乃移作充償上訴人於83年9 月20日立據向被上
      訴人借用150 萬元之本金，是該150 萬元之本金，迄今尚
      餘1,187,506 元（即1,500,000 －312,494 ＝1,187,506
      ）未償。
（四）被上訴人為減輕銀行貸款利息之負擔，遂於88年1 月間將
      岡山翠園山莊房地之所有權人，由陸麗卿變更過戶予被上
      訴人之女紀佳慧名下，並向土地銀行申辦紀佳慧第一次購
      屋低利貸款，得款440 萬元償還大眾銀行，被上訴人復墊
      付過戶紀佳慧所繳土地增值稅等共188,626 元，以上訴人
      持分十分之三比例計算，其分擔金額56,587元亦未支付。
（五）自86年9 月起至92年6 月止，被上訴人又代上訴人墊繳上
      開二筆銀行貸款2,796,748 元（即180 萬元房貸餘額1,60
      9,242 元＋借款1,187,506 元＝2,796,748 元）之利息1,
      079,74 8元（即86年9 月至88年3 月依大眾銀行貸款利率
      計算利息共424,617 元＋88年4 月至92年4 月依土地銀行
      貸款利率計算利息共655,131 元＝1,079,748 元），嗣被
      上訴人以上訴人開具之150 萬元本票聲請裁定強制執行，
      經原審以90年度執字第16555 號本票強制執行事件，被上
      訴人所收據案款32 8,021元抵償後，上訴人尚欠被上訴人
      代墊之銀行利息751,727 元（即1,079,748 －328,021 ＝
      751,727） ，而該強制執行事件，因上訴人提債務人異議
      之訴，復經原審於91年11月19日以90年度雄簡字第1515號
      民事判決予以撤銷。
（六）綜上所述，上訴人共積欠被上訴人借款1,187,506 元、代
      墊利息751,727 元、土地增值稅等56,587元，合計為1,99
      5,820 元（即1,187,506 ＋751,727 ＋56,587＝1,995,82
      0） ；而經被上訴人以高雄青年郵局存證信函第2727號催
      告其於92年7 月31日前清償，惟迄今分文未償，茲就借款
      150 萬元部分，依據借貸之法律關係請求；代墊利息部分
      ，其中150 萬元借款之利息依據借貸之法律關係請求，18
      0 萬元房貸之利息則依據合資關係及不當得利之法律關係
      請求，爰依法提起本訴等語。
（七）對上訴人答辯之陳述：
    1.上訴人於83年9 月20日立據向被上訴人借貸150 萬元，並
      約定以其所有位於高雄縣岡山鎮○○路225 巷50弄4 號白
      馬山莊房地（以下簡稱白馬山莊）之買賣合約書為質押，
      嗣被上訴人為保障借款債權，雙方同意變更質押白馬山莊
      買賣合約書為設定抵押權登記，並於84年4 月20日辦理設
      定第二順位150 萬元抵押權登記。後因上訴人要出賣白馬
      山莊用償其向中華民國儲蓄互助協會德生儲蓄互助社（以
      下簡稱德生儲蓄互助社）之借款，遂於84年5 月5 日，以
      總價496 萬元將白馬山莊出售予訴外人鍾國卿，惟因被上
      訴人為白馬山莊之第二順位抵押權人，故同意上訴人未清
      償而先塗銷第二順位抵押權登記，以便辦理過戶予鍾國卿
      ，才應當時辦理買賣登記代書之要求，於上訴人與鍾國卿
      簽訂白馬山莊買賣合約書上之出賣代理人欄簽名，以示承
      諾。又上訴人於84年5 月5 日出售白馬山莊，旨在償還德
      生儲蓄互助社等債務，對被上訴人150 萬元之借款則分文
      未償，故上訴人乃於84年5 月12日簽發面額150 萬元本票
      1 紙交被上訴人收執。上開所述，為上訴人以白馬山莊買
      賣合約書為質押至簽發本票之過程，並非如上訴人所述一
      隻牛剝五層皮情事。
    2.上訴人於84年5 月5 日以總價496 萬元出售白馬山莊予訴
      外人鍾國卿，扣除購屋貸款未償部分347 萬元後，實得售
      屋金額為149 萬元，上訴人雖有將該149 萬元悉數交付被
      上訴人，然被上訴人亦依約定為其償還德生儲蓄互助社之
      借款1,494,400 元，此有雙方84年6 月3 日會算單可按。
      上訴人抗辯該150 萬元之借款，被上訴人已因出售白馬山
      莊而受償云云，因與事實不符，殊非事實。
    3.被上訴人不曾有向上訴人鼓吹投資房地產，上訴人購買白
      馬山莊為其個人之置產行為，與被上訴人無涉，且購置白
      馬山莊一事，被上訴人不曾過問，亦不知其詳情為何？上
      訴人於83年9 月20日立據向被上訴人借款150 萬元，究係
      作何使用，被上訴人並不知情，亦無如上訴人所述「匯入
      100 萬元後，被上訴人陸續告知上訴人應付白馬山莊款項
      ，上訴人才會陪同被上訴人陸續將100 萬元領出」之情事
      。
    4.上訴人於83年11月24日向德生儲蓄互助社借款80萬元，並
      冒用被上訴人及陸麗卿、陸麗雅三人之名義為該借款之連
      帶保證人；另於同日再冒用陸麗卿名義為借款人，及陸麗
      雅、紀榮助之名義與被告為連帶保證人，向該社借款80萬
      元；又於同日冒用陸麗雅名義為借款人，及陸麗卿、紀榮
      助之名義與上訴人為連帶保證人，向該社借款80萬元，上
      開上訴人冒名借貸之情事，有德生儲蓄互助社借款申請書
      影本3 件可證。上訴人於84年5 月5 日出售白馬山莊得款
      ，被上訴人為其歸還德生儲蓄互助社等之事實，除被上訴
      人所提之84年6 月3 日會算單外，尚有上訴人、陸麗卿之
      德生儲蓄互助社存摺（於84年5 月18日還款40萬元，陸麗
      卿於84年5 月31日還款505,000 元）2 件可證，足見上訴
      人否認會算單內容為真正及否認被上訴人有以其出售白馬
      山莊得款歸償德生儲蓄互助社云云，顯不實在。
    5.上訴人將其所有位於高雄市○○區○○街101 號7 樓之4
      套房（以下簡稱達仁街套房）過戶被上訴人之夫紀榮助之
      原因，係因上訴人另筆累欠被上訴人之805,755 元債務，
      因無力清償，乃以該套房作價79萬元抵償，此有雙方84年
      3 月7 日（誤載為84年12月，因被上訴人所提之其他2 份
      會算單均以上訴人最後結算日期稱之）會算單可按。
    6.關於上訴人之中油退休金部分，上訴人於86年8 月交付被
      上訴人50萬元，被上訴人已予抵扣為上訴人代墊其應負擔
      銀行貸款180 萬元自85年7 月起至86年8 月止之利息共18
      7,506 元，餘額312,494 元移作抵償上訴人於83年9 月20
      日立據向被上訴人借用150 萬元之本金，是該150 萬元之
      本金尚餘1,187,506 元未還。
    7.關於150 萬元本票薪資扣額部分，原審90年度執字第1655
      5 號本票（面額150 萬元）強制執行事件，被上訴人共受
      領328,021 元，亦已扣除。
    8.關於30萬元股票部分，上訴人交付被上訴人30萬元股票，
      係上訴人作償另筆累欠被上訴人之397,818 元債務，該筆
      債務尚餘97,818元未還，此有雙方84年5 月5 日會算單可
      考。
    9.上訴人於84年5 月5 日出售白馬山莊，買受人鍾國卿曾交
      付台灣銀行楠梓分行FA0000000 號面額40萬元支票1 紙作
      為買賣價金，而該支票由被上訴人於84年5 月18日持作償
      還上訴人向德生儲蓄互助社借款，有上訴人之德生儲蓄互
      助社存摺可證。又台灣銀行楠梓分行FA0000000 號面額40
      萬元支票及高雄市第三信用合作社0000000 號支票，均是
      被上訴人幫上訴人償還其向德生儲蓄互助社之借款。
    10.查本件上訴人從未明示要拋棄系爭門牌號碼坐落高雄縣阿
      蓮鄉○○路50之35號其應有之權利，此由上訴人曾向高雄
      地方法院檢察署提告被上訴人涉嫌刑事詐欺罪（90年度偵
      字第2619號、90年度偵字第68483 號、91年度偵字第429
      號）暨本件民事反訴（該反訴部分未上訴）之事實，可為
      證知，本件上訴人之上訴理由略謂：「其於85年7 月間表
      示放棄岡山翠園山莊所有權益」等語，顯不實在。
    11.本件上訴人對於被上訴人於第一審起訴時主張略謂：上訴
      人應負擔訟爭房地向大眾商業銀行房貸新臺幣（下同）60
      0 萬元其應分擔，180 萬元房貸，溯自85年7 月份起即未
      繳納及其在83年9 月20日立據向被上訴人借款150 萬元之
      事實，已自認無訛。按「清償人所提出之給付，應先抵充
      費用，次充利息，次充原本……」為民法第323 條所明定
      ，本件上訴人原應負擔其向大眾商業銀行180 萬元房貸餘
      額1,609,242 元之利息，溯自85年7 月份起未繳付而由被
      上訴人為之代繳，算至86年8 月上訴人給付50萬元止，被
      上訴人已為之代繳利息187,506 元，經以上訴人86年8 月
      份給付50萬元作抵後尚餘312,494 元，再以之充償上訴人
      在83年9 月20日借用150 萬元之本金，至此，該150 萬元
      之本金，尚餘1,187,506 元未償，本件上訴理由陳稱：「
      系爭150 萬元債務，上訴人曾於86年8 月提償50萬元後，
      僅剩100 萬元未償」云云，顯有誤解。
    12.上開上訴人應分擔銀行房貸餘額1,609,242 元及向被上訴
      人借款餘額1,187,506 元，合計為2,796,748 元，自86年
      9 月份算至88年4 月起算至92年4 月份止，依土地銀行貸
      款利率計算利息，共655,131 元，合計利息共1,079,748
      元，減扣上訴人依高雄地方法院90年度執字第16555 號本
      票強制執行事件所收取案款328,021 元，尚欠被上訴人代
      墊銀行利息751,727 元。
    13.綜上所述，上訴人應給付被上訴人借款1,187,506 元及代
      墊繳付銀行利息751,727 元，合計1,939,233 元及自92年
      8 月1 日起至清償日止，按年息百分之五計算之利息。
（八）並聲明：
   1、上訴人應給付被上訴人新台幣1,995,820 元及自92年8 月
      1 日起至清償日止，按年息百分之五計算之利息。
   2、前項判決，被上訴人願供擔保，請准宣告假執行。
   3、訴訟費用由上訴人負擔。
二、上訴人則以：
（一）兩造為合夥關係：
   1、由兩造共同出資之岡山翠園山莊，及登記在上訴人名下之
      達仁街套房、白馬山莊房子，均由被上訴人主導買受、貸
      款及出賣，而非買後供上訴人或被上訴人事實上在使用，
      即足以證實兩造買受上揭不動產均是投資，且是合夥關係
      。
   2、被上訴人於本件起訴狀，除了述稱是於82年1 月間被上訴
      人與訴外人「合夥」投資購買外，亦稱貸款按「各合夥人
      」應有額比例分擔，已開宗明義表明兩造間是合夥關係。
   3、被上訴人雖否認兩造間是合夥關係，甚至稱係上訴人買了
      蘇妙容之二分之一後，再與陸麗卿、陸麗雅合夥；又否認
      有收到陸麗卿、陸麗雅之70萬元，然而，陸麗卿於台灣高
      雄地方法院檢察署（以下簡稱高雄地檢署）90年度發查字
      第2705號90年9 月7 日檢察官訊問時則到庭證稱：「當初
      是陸麗珍與蘇妙容合夥承購預售屋，後來我姐姐陸麗珍叫
      我們投資承購蘇女之部分．．．．」、「．．．82年間『
      合夥』承購，我投資35萬元，陸麗雅投資35萬元，乙○投
      資多少錢我不清楚」、「我及陸麗雅的錢交給陸麗珍，乙
      ○部分我不知道」等語，明確證實當初是被上訴人邀陸麗
      卿、陸麗雅二人「合夥」投資，所合夥投資之款項也是直
      接交給被上訴人，甚至上訴人投資多少，陸麗卿亦不知，
      是被上訴人所述「上訴人買了蘇妙容的二分之一後，再與
      陸麗卿等人合夥」及否認收到陸麗卿、陸麗雅之款項，顯
      係顛倒是非黑白之說，亦足以證實兩造間確是「合夥」關
      係。又兩造之間胞兄陸瑞慶曾出面作為兩造之協調人，在
      高雄地檢署90年9 月7 日亦到庭證述協調之經過：「．．
      ．結果我發現乙○他們三人出資超過200 萬元．．．所以
      陸麗珍等於未出資．．．．」等語，亦益徵兩造間確係合
      夥關係。
（二）兩造合夥關係已終止，自應依合夥計算：
   1、被上訴人業將兩造合夥買受之財產（岡山翠園山莊）以買
      賣之方法，過戶轉賣給其女兒紀佳慧，並於88年1 月間辦
      理移轉登記完畢，該不動產已非兩造合夥之財產，兩造間
      就合夥買受不動產之合夥關係業已終止甚為灼明。
   2、兩造間之合夥關係既已終止，自應依各合夥人之比例（被
      上訴人十分之五、上訴人十分之三、陸麗卿十分之一、陸
      麗雅十分之一）計算合夥盈虧。然竟僅摘取合夥期間之部
      分貸款，計算是上訴人借款，並加計代墊利息及增值稅，
      故意規避之鉅額支付，是其請求顯無理由。
（三）依共同買受之岡山翠園山莊800 萬元計算，被上訴人並未
      有任何出資，甚且上訴人之支付已逾應分擔之十分之三：
   1、合夥買受之岡山翠園山莊，若依被上訴人所述是以800 萬
      元買受計算，而上訴人與陸麗卿、陸麗雅於加入合夥時已
      分別支付145 萬元、35萬元、35萬元共215 萬元，隨即再
      持合夥財產向大眾銀行貸款600 萬元，則總計已815 萬元
      ，已逾該不動產800 萬元之價額，則被上訴人合夥買受之
      初顯然未支付任何款項，彰彰甚明。
   2、上訴人加入合夥買受岡山翠園山莊即先交付現金145 萬元
      ，而陸麗卿、陸麗雅亦共交付70萬元，三人共交付215 萬
      元，此由訴外人蘇妙容在刑事偵查中（高雄地檢署90年度
      偵字第2619、18483 號及91年度偵字第429 號）已證述甚
      明。合夥期間上訴人又交付被上訴人50萬元，嗣後繳付利
      息每月48,000元計40個月，合計為192 萬元，被上訴人另
      執行上訴人任職甲圍國小之薪資406,363 元，及交付股票
      抵算30萬元。上訴人加入合夥買受之總金額已交付給被上
      訴人4,576, 363元（1,450,000+50,000+1,920,000+406,
      363+3 00,00 0=4,576,363） ，則已逾上訴人持分十分之
      三應分擔240 萬元之金額。
（四）就83年9 月20日兩造以合夥之「岡山翠園山莊」（原登記
      在陸麗卿名下，現被上訴人已擅自登記在其女紀佳慧名下
      ）向大眾銀行借得150 萬元之原因、流向及後續情形，詳
      細說明如下：
   1、向大眾銀行貸借150萬元之原因：
    (1)80年間房地產正值飆漲，被上訴人夢想能投資在飆漲中賺
      取差價，然又礙於資金不足，故起先找訴外人蘇妙容合夥
      於82年1 月間以低價買受「岡山翠園山莊」即門牌號碼高
      雄縣阿蓮鄉○○路50之3 號房屋，因蘇妙容擬欲退夥，被
      上訴人才找弟妹們加入投資。
    (2)上訴人為一介之國小教員，收入不豐，受被上訴人之極力
      鼓吹，願提出現金145 萬元投資，其餘均由被上訴人以合
      夥之方式貸款先予支應。
    (3)83年9 月間被上訴人另向上訴人再鼓吹其已買受「白馬山
      莊」之房屋一棟，要上訴人也投資買受，上訴人稱並無資
      金可再投資，被上訴人則以可先以「岡山翠園山莊」向大
      眾銀行全數貸款出來支應，資金伊已幫上訴人規劃好了，
      要上訴人購買沒問題，93年9 月20日才以兩造合夥之「岡
      山翠園山莊」向大眾銀行貸借150 萬元，原因目的是要支
      付以上訴人之名義投資購買「白馬山莊」即高雄縣岡山鎮
      ○○路225 巷50弄4 號房地之價金。
   2、借貸150 萬元之流向：
    (1)向大眾銀行借貸150 萬元之目的是要去投資買「白馬山莊
      」，買賣之所有手續均由被上訴人代理。是以，被上訴人
      將上揭貸得之150 萬元先支付50萬元頭期款後，餘100 萬
      元先匯入上訴人之中央信託局北高雄分行之帳戶內。
    (2)匯入100 萬元後，被上訴人陸續告知上訴人應付「白馬山
      莊」款項，上訴人才會陪同被上訴人陸續將100 萬元領出
      繳納。150 萬元確實是上訴人借貸，而用以支付白馬山莊
      款項。
   3、向大眾銀行貸款150 萬元支付「白馬山莊」款項之後續情
      形：
    (1)因向大眾銀行借貸150 萬元是要支付「白馬山莊」款項，
      是以，被上訴人即要上訴人於83年9 月20日書立借據1 紙
      ，載明：「陸應昇於民國83年9 月20日向甲○○○，調借
      新台幣150 萬元整，由大眾銀行，以岡山別墅為執借貸款
      ，利息由陸應昇支付，陸應昇之白馬山莊合約書執押於甲
      ○○○處，白馬山莊售出須還清此向銀行執貸之款，立此
      據證明」。亦即向大眾銀行借貸150 萬元支付「白馬山莊
      」房子，係以共同合夥出資之「岡山翠園山莊」別墅質借
      ，被上訴人除矇混轉換是向其借款外，尚怕將來「白馬山
      莊」遭上訴人私自賣掉，還將「白馬山莊」不動產合約書
      質押在被上訴人處（之後另設定抵押），並於借據內表明
      「白馬山莊」賣掉後即應清款項。
    (2)然「白馬山莊」由被上訴人於84年5 月5 日代理出賣，並
      收受陸續款項後，所欠大眾銀行150 萬元，即依上揭借據
      所載「白馬山莊售出須還清此向銀行執貸之款」清償完畢
      ，上訴人於本件起訴，再提出「借據」聲稱上訴人向其借
      150 萬元未還，其惡意矇混鈞院認事用法之情昭然若揭。
    (3)被上訴人慫恿上訴人以共同投資之「岡山翠園山莊」借貸
      150 萬元買「白馬山莊」，已於被上訴人代理出賣時將款
      項還清。被上訴人除要求上訴人書立借據外，並將所有之
      「白馬山莊」設定150 萬元抵押，及要開立150 萬元之本
      票，復將上訴人所有達仁街之房子擅自作價過戶在其夫婿
      紀榮助名下，說是要抵償150 萬元借款。僅僅一次以共同
      買受之「岡山翠園山莊」借貸150 萬元，且已於84年5 月
      間清償，被上訴人竟惡意聲稱是向其借款，要上訴人書立
      借據、設定抵押、開本票及以達仁街房屋作價抵償，並據
      以請求本件給付。
（五）上揭房屋買賣、土地登記上上訴人之簽名均非上訴人之親
      筆跡，被上訴人明顯詐財之犯行，雖上訴人發覺後對被上
      訴人提出詐欺告訴而不起訴，惟被上訴人迄今仍均未對其
      有為上訴人支付款項提出任何證據，以實其說。又83年9
      月26日中信局之匯款，匯款人為陸麗卿而非被上訴人，甚
      且房子是陸麗卿所有，上訴人與被上訴人並無債權債務之
      關係。被上訴人騙取上訴人之套房擅自過戶買賣抵帳，以
      股票抵帳，並拿大眾銀行借出之150 萬元作運用及退休金
      50萬元，皆是其兩面手法，一方面拿大眾銀行借出的錢去
      作處理，又要上訴人拿套房、股票、本票及退休金作償還
      計算，而被上訴人本身從未拿出任何錢出來，最後所有之
      不動產又均歸其所有，上訴人一味支付，最後竟背負一大
      堆負債，甚至被上訴人還泯滅良心稱上訴人欠其款項，而
      提出本件起訴，天理安在？
（六）上訴人否認有以陸麗卿、陸麗雅之名義向德生儲蓄互助社
      借款，並否認上訴人向該互助會借得之款項，是由被上訴
      人清償：
   1、被上訴人邀上訴人購買白馬山莊相鄰各1 棟，因上訴人資
      金不足，被上訴人建議以岡山翠園山莊貸款150 萬元之借
      款、還款情形，上訴人業於上揭詳述甚明。上訴人並無要
      出賣白馬山莊償還德生儲蓄互助社借款之情事，被上訴人
      亦未就白馬山莊賣得價金有償還該互助社之事實負舉證責
      任。雖上訴人有在會算單上簽名，然係因受被上訴人之詐
      欺所致，上訴人才因此對被上訴人提起詐欺、侵占等告訴
      ，又被上訴人雖詐欺、侵占罪行未成立起訴，但仍應就會
      算之事實內容負舉證責任。
   2、上訴人絕無冒名借款偽造文書之情事：
      於83年11月24日，被上訴人、紀榮助、陸麗卿、陸麗雅及
      上訴人5 人均各別向德生儲蓄互助社借貸80萬元，彼此間
      又互為連帶保證人，每個借款人及連帶保證人都經過互助
      社嚴密謹慎之對保程序，才得以借貸。5 位借款人均絕無
      冒名借款情事，亦均由個人陸續清償。德生儲蓄互助社並
      非慈善救濟機構，對保程序甚至比銀行還縝密嚴格，怎能
      讓人隨意冒名貸款偽造文書詐騙呢？被上訴人刻意隱瞞其
      與配偶紀榮助2 人亦各借貸80萬元之共160 萬元之事實，
      另一方面又誣指上訴人冒名借貸，是其所述明顯嚴重與事
      實不符至為灼明。
   3、又德生儲蓄互助社李吉雄社長於上訴人告訴被上訴人詐欺
      等刑事案件中（高雄地檢署90年度偵字第2619、18483 號
      ）已出庭作證，證實係5 人分別借款還款，並無冒名借貸
      情形，被上訴人述稱是上訴人冒名借貸及由其清償還款，
      顯係不實之說，歷歷甚明。
   4、查被上訴人以德生儲蓄互助社上訴人、陸麗卿等人之借款
      均由其償還，來證實會算單所會算為真實；惟查，上訴人
      若認會算為真實，則何以上訴人會對被上訴人提出刑事詐
      欺告訴。是以，被上訴人不能僅以上訴人在會算單上簽名
      ，即認為會算單所載內容為真實。從而，上訴人仍應就會
      算單上之各項支出負舉證責任。
   5、又德生儲蓄互助社於90年3 月19日即就被上訴人之申請，
      以（90）高儲德字第00019 號函，說明被上訴人提出之借
      款及還款資料，與該社之內帳明顯不符，是以，被上訴人
      以其自行書寫之會算單，尚不足以證實其有代為償還上訴
      人在德生儲蓄互助社之借款。
（七）達仁街套房原為上訴人所有，被上訴人以79萬元作價過戶
      移轉在被上訴人之夫婿紀榮助名下，作價買賣當時被上訴
      人自稱其會將銀行150 萬元抵押權設定之債務人變更為買
      受人紀榮助，惟被上訴人竟背信未予辦理變更，僅自行操
      作將所有權移轉在紀榮助名下，抵押權之債務人仍是上訴
      人，並未變更。嗣再於繳交銀行貸款約2 年後（僅繳貸款
      至88年2 月），再惡意拒繳房貸，任由銀行聲請法院賤價
      拍賣，復以李宛真名義於93年8 月11日買下後，再於短短
      時日即93年10月26日再移轉過戶在被上訴人之女兒紀佳慧
      名下。被上訴人如此惡劣矇混操作，致使上訴人尚積欠銀
      行債務導致信用破產、購屋、信用卡皆未能辦理，其行逕
      作風天理何在？怎還能請求上訴人給付款項？
（八）被上訴人於92年6 月26日寄給上訴人之存證信函，即自承
      上訴人已給付其50萬元，若再加上30萬元股票，上訴人豈
      不已另給被上訴人80萬元，甚且存證信函最後還附註：「
      如對金額尚有置疑，請隨時來舍會算」等語，顯然被上訴
      人對其計算非但未提出任何憑據，連其自己亦未能確信，
      才留有尚待會算之空間等語置辯。
（九）兩造間之債權債務關係，應僅剩系爭本票150 萬元之債務
      。
    1.85年7 月間上訴人及陸麗卿、陸麗雅3 人無力再繳交房貸
      利息後，即向被上訴人表示放棄岡山翠園山莊之所有權益
      ，故被上訴人才會繳交所有貸款，被上訴人也才會於88年
      1 月間，將岡山翠園山莊之所有權辦理過戶登記予被上訴
      人之女紀佳慧之名下。故兩造間在85年7 月後，對於岡山
      翠園山莊，應已無任何債權務權可言。
    2.兩造間惟一存在之債權債務關係，應僅有上訴人所稱，於
      83 年9月間，被上訴人再向大眾銀行貸款150 萬元借上訴
      人使用，並由上訴人將白馬山莊設定第二順位抵押權予被
      上訴人供擔保，並由被上訴人於84年間代上訴人清償該筆
      借款。而上訴人於84年5 月間，將出售白馬山莊之款項
      149 萬元交被上訴人收執，被上訴人同意塗銷白馬山莊之
      抵押權，然因上訴人在外積欠債務（德生儲蓄互助社），
      被上訴人又以該149 萬元代上訴人清償，故要求上訴人開
      立150 萬元之本票一紙予被上訴人供擔保。
    3.故被上訴人於90年間，係持該本票向法院聲請強制執行上
      訴人之財產，而因上訴人於該案中（台灣高雄地方法院高
      雄簡易庭90年度雄簡字第1515號，見被上訴人起訴狀所附
      原證三證物）提出時效抗辯，故法院判決上訴人勝訴，被
      上訴人才提起本件訴訟。基上可證明兩造間之債權債務關
      係，僅剩該本票150萬元之債務，應無疑問。
（十) 針對系爭150 萬元之債務部份，上訴人表示意見如下：
    1.兩造對上訴人曾於86年8月提出50萬元清償被上訴人債務
      皆不爭執，故150 萬元扣除50萬元僅剩100萬元。
    2.被上訴人於上揭強制執行案件收取款項328,021元，故100
      萬元再扣除328,021元，僅剩671,979元。
    3.故本件上訴人應尚欠被上訴人671,979元。
（十一)並聲明：
    1.請求駁回被上訴人之訴及假執行之聲請。
    2.訴訟費用由被上訴人負擔。
    3.如受不利判決，被上訴人願供擔保，請求淮予宣告免假執
      行。
三、原審判決上訴人應給付被上訴人193萬9,233元及自92年8月1
    日起至清償日止，按年息5%計算之利息，並駁回被上訴人其
    餘之訴（即被上訴人請求上訴人分擔繳納增值稅56,587元部
    份），及分別諭知兩造供擔保金額准為假執行或免為假執行
    。上訴人就其敗訴之本訴部分不服提起上訴，於本院聲明：
    (一)原判決不利上訴人部份廢棄。(二)上開廢棄部分被上訴人在
    第一審之訴及假執行之訴駁回。(三)第一、二審訴訟費用由被
    上訴人負擔。被上訴人於本院答辯聲明為：(一)上訴駁回。(二)
    第二審訴訟費用由上訴人負擔。（上訴人於原審提起反訴部
    份，經原審判決其敗訴，上訴人對此部份並未上訴，已告確
    定，併予明）。
四、兩造不爭執事項：
  (一)坐落高雄縣阿蓮鄉○○路50之3 號建物暨其基地（即岡山翠
    園山莊）原為被上訴人與訴外人蘇妙容二人共同出資向偉隆
    建設公司購買之預售屋，其權利額比例各二分之一。嗣蘇妙
    容將其二分之一之權利額出讓予上訴人五分之三，陸麗卿五
    分之一，陸麗雅五分之一，是該共有房、地各共有人之應有
    權利額為被上訴人十分之五、上訴人十分之三、陸麗卿十分
    之一、陸麗雅十分之一，並共推陸麗卿登記為所有權人，及
    83 年3月8 日持向大眾銀行辦理購屋貸款600 萬元即以陸麗
    卿為名義上之借款人。
  (二)83年6 月22日被上訴人有向大眾銀行清償300 萬元貸款，同
    年9 月間被上訴人又以岡山翠園山莊之房地，再以陸麗卿之
    名義向大眾銀行借款150 萬元，大眾銀行確實有撥款150 萬
    元。83年9 月20日上訴人確實有立下本院92年度雄家調字第
    19 號 案卷第22頁之借據，大眾銀行確實有在83年9 月24日
    撥放150 萬元。
  (三)88年1 月間岡山翠園山莊用買賣之方式由陸麗卿之名下變更
    為紀佳慧之名下。
  (四)84年3 月21日達仁街101 號7 樓之1 上訴人名下之房地，以
    買賣之名義過戶登記到紀榮助名下。
  (五)84年5 月5 日高雄縣岡山鎮○○路225 巷50弄4 號白馬山莊
    之房地，以買賣之名義登記到鍾國卿名下，而買賣契約代理
    人是被上訴人。
  (六)上訴人於83年1 月拿價值30萬元之股票給被上訴人，及於86
    年8 月拿50萬元中油退休金給被上訴人。
  (七)上訴人有於84年5 月12日簽發面額150 萬元本票1 紙交被上
    訴人收執。
  (八)上訴人、陸麗卿及陸麗雅有於83年11月24日向德生儲蓄互助
    社各借貸80萬元。
  (九)岡山翠園山莊及達仁街套房係由被上訴人管理，並將之出租
    他人使用。
  (十)被上訴人於原審90年度執字第16555 號事件中所收取之強制
    執行款項為328,021 元。
五、本件兩造之爭點在於：(一)兩造及陸麗卿、陸麗雅共同購買岡
    山翠園山莊房地之法律關係為合夥或合資？(二)兩造於84年3
    月7 日、84年5 月5 日、84年6 月3 日之會算單所載內容是
    否真實？被上訴人是否應就其所列事項負舉證責任？(三)被上
    訴人於83年9 月間以岡山翠園山莊向大眾銀行貸款150 萬元
    及白馬山莊、達仁街套房出售所得之資金流向為何？(四)被上
    訴人得請求返還之金額為何？茲分述如下：
六、兩造及陸麗卿、陸麗雅共同購買岡山翠園房地之法律關係為
    合夥或合資部分：
  (一)按民法之合夥，係指二人以上互約出資以經營共同事業，分
    享其營業所生之利益及分擔所生損失之契約，觀諸民法第66
    7 條第1 項之規定自明，是合夥應就如何出資及共同事業之
    經營為確實之約定始足當之，倘僅單純出資取得財產而未約
    定經營共同事業者，縱將來可獲得相當之利益，亦僅屬合資
    或共同出資之無名契約，與民法所定之合夥尚屬有間（最高
    法院97年度台上字第1122號、94年度台上字第1793號判決參
    照）；又合夥之經濟目的在於共同事業之積極經營，而非單
    純共同出資取得特定財產而期待該財產將來可獲得自然漲價
    之利益。故如僅共同出資取得財產，而未有經營共同事業之
    約定者，即非合夥，而為合資，此從民法第671 條關於合夥
    事務之執行，第676 、677 條關於事務年度之結算及損益分
    配，第681 條關於合夥人對合夥債務之連帶責任等規定，均
    係著重於合夥事務之執行及盈虧之分配，而非單純期待利益
    之自然發生等情觀之即明。
  (二)被上訴人主張本件共同出資購買岡山翠園山莊之法律關係為
    合資關係，而上訴人則主張為合夥關係。經查，證人陸麗卿
    已證稱：「（問：基於何種原因要合資承購？）是要買來轉
    售賺取差價牟利的。」等語明確（見高雄地檢署90年度發查
    字第2705號偵查卷90年9 月7 日訊問筆錄）；又本件共同出
    資人僅共同出資購買岡山翠園山莊1 筆房地，難謂經營房地
    產買賣之共同事業，且上訴人就本件共同出資人間究有如何
    經營共同事業之約定，並未舉證以實其說，堪認兩造與陸麗
    卿、陸麗雅共同出資購買岡山翠園山莊之目的僅係單純期待
    日後轉售賺取差價利潤而已，並非約定以購買之房地如何經
    營共同事業，核其性質，應屬合資，而非合夥。上訴人抗辯
    稱本件共同出資購買上開翠園山莊係合夥云云，即非可取。
七、兩造於84年3 月7 日、84年5 月5 日、84年6 月3 日之會算
    單所載內容是否真實？被上訴人是否應就其所列事項負舉證
    責任？
  (一)按私文書經本人或其代理人簽名、蓋章或按指印或有法院或
    公證人之認證者，推定為真正。民事訴訟法第358 條第1 項
    定有明文。
  (二)被上訴人主張兩造間有金錢借貸情事，業據其提出84年3 月
    7 日、84年5 月5 日、84年6 月3 日之會算單為證（見原審
    卷(一)第24頁、第25頁、第167 頁），而上訴人對其在上開會
    算單上簽名之真正並不爭執，則上開會算單應推定為真正：
    又觀諸上開會算單所載內容，顯係因兩造間前曾有金錢借貸
    關係，為確認兩造間尚存暨清償之借款數額，而為會算後所
    書立之字據，與一般為借貸時所書立之借據尚有不同，至會
    算單上雖未記載有交付金錢之事實，惟其既屬會算性質，自
    非於借貸當時所書立，且當係就之前所曾交付多筆借款之數
    額為核算確認，而無須再就各筆是否有交付之事實為記載，
    則上訴人辯稱被上訴人應舉證證明會算單內所記載之事實，
    即不足採。再者，上訴人雖辯稱其因受被上訴人詐欺，始會
    在會算單上簽名，並已對被上訴人提出詐欺告訴云云，惟上
    訴人上開詐欺告訴，業經高雄地檢署為不起訴處分確定，有
    不起訴處分書1 份在卷可稽（見原審卷(一)第64頁至第68頁）
    ；況兩造於84年間歷經3 次會算，其每筆會算金額均不低，
    而上訴人身為國小老師，並非毫無智識經驗之人，對上開會
    算單所示文義自無認知錯誤之可能。且上開會算單內容係就
    兩造間之債權債務關係予以結算，僅記載兩造借款日期、明
    細及金額，其文義甚為單純，亦無誤認或認知困難之情事，
    如並無其事，豈願為簽名確認，乃其竟願在該會算單上簽名
    確認並註記結算日期，自係同意及確認該文義所載；復經核
    對上開會算單內所載各筆金額會算之結果，並無計算錯誤之
    情形，益徵兩造間所為上開會算單之內容應係真實，是抗辯
    其在會算單上簽名係受被上訴人詐欺所致云云，殊無足取。
    依上開各項事證，應足以認定兩造間確有會算單上所示之金
    錢借貸關係存在。
八、被上訴人於83年9 月間以岡山翠園山莊向銀行貸款150 萬元
    及白馬山莊、達仁街套房出售所得，其資金流向各為何？
  (一)按當事人主張之事實，經他造於準備書狀內或言詞辯論時或
    在受命法官、受託法官前自認者，無庸舉證。民事訴訟法第
    279 條第1 項定有明文。又當事人於訴訟上所為之自認，於
    辯論主義所行之範圍內有拘束法院之效力，法院自應認當事
    人自認之事實為真，以之為裁判之基礎（最高法院26年上字
    第805 號判例參照）。
  (二)岡山翠園山莊貸款150萬元部分：
    查被上訴人主張其於93年9 月20日借貸上訴人150 萬元之事
    實，業經被上訴人提出借據、放款交易查詢報表各1 件（見
    本院92年度雄家調字第19號卷第22頁、第23頁）為證，且為
    上訴人所自認；復經原審依職權調取陸麗卿於93年9 月20日
    向大眾銀行抵押貸款之150 萬元相關資料，查悉陸麗卿於83
    年9 月24日所抵押貸款之金額為440 萬元，於83年9 月24日
    匯出10 0萬元，因退匯，又於83年9 月26日重匯，收款人為
    陸應昇等情，有大眾銀行高雄分行93年10月7 日（93）高雄
    發字第313 號函及所附之陸麗卿存摺交易查詢報表、跨行匯
    出匯款查詢報表共4 張附卷足憑（見原審卷(一)第281 頁至第
    285 頁），堪信屬實。
  (三)白馬山莊出售所得149萬元部分：
    上訴人主張白馬山莊出售所得，係用以清償上開150 萬元借
    款；而被上訴人則辯稱白馬山莊出售所得係用以清償上訴人
    之教會即德生儲蓄互助社借款及其他支出，並提出84年6 月
    3 日會算單、不動產買賣契約書、上訴人及陸麗卿德生儲蓄
    互助社存摺明細各1 份、德生儲蓄互助社借款申請書3 件（
    見原審卷(一)第24頁、第40至44頁、卷(二)第34至38頁）為證。
    惟查，經原審依職權調取上開不動產買賣契約書中，買受人
    鍾國卿支付之票號FA0000000 號、FA0000000 號面額各40萬
    元支票相關資料，查悉該2 張支票均存入大安商業銀行0000
    00000000號帳戶，此有臺灣銀行楠梓分行97年4 月17 日 楠
    梓營字第0970001331號函及所附之支票影本4 張附卷足憑（
    見原審卷(二)第407 頁至第411 頁），而該大安商業銀行0000
    00000000號帳戶係德生儲蓄互助社之帳戶，為兩造所不爭執
    （見原審卷(二)第423 頁），則被上訴人辯稱白馬山莊所得係
    用以清償德生儲蓄互助社借款乙事，尚非無據。雖上訴人另
    以被上訴人無法證明係用以繳付何人之借款資為抗辯，惟依
    被上訴人提出之上訴人德生儲蓄互助社存摺明細中所示票號
    FA0000000 號票據，核與上開鍾國卿支付之票號FA0000000
    號支票相符；復觀以上開德生儲蓄互助社借款申請書所載，
    其中以陸麗卿、陸麗雅為借款人之借款申請書，其代理人均
    為上訴人，審核時間與上訴人於同日以其名義為借款人之借
    款申請書相同；且證人陸麗卿亦證稱：「乙○確實有以我及
    陸麗雅名義向教會借款」等語明確（見高雄地檢署90年度發
    查字第2705號偵查卷90年9 月7 日訊問筆錄）；參以84年6
    月3 日會算單已載明：「白馬山莊收入1,490,000 元，陸應
    昇支出1,494,400 ，84年6 月3 日陸麗珍收到4,400 元付清
    」等語，足見白馬山莊出售所得均用以清償上訴人之德生儲
    蓄互助社借款及其他支出無訛。
  (四)達仁街套房出售所得部分：
    達仁街套房出售所得，係用以清償上訴人對被上訴人之另筆
    借款805,755 元之事實，此觀84年3 月7 日會算單所載：「
    達仁街101 號7F套房乙○昇付現金79萬元正還，以上記金額
    扣除後尚欠15,755元正」等語即明。且上訴人於原審亦自承
    ：「我確實有欠原告805,755元，所以當時才以賣達仁街101
    號7 樓套房的79萬元，當作還原告的借款，因為當時尚欠15
    755 元，所以當時原告叫我將當時市價30萬元的股票交給她
    處理」等語在卷（見原審卷(二)第200 頁），自堪認定。
九、被上訴人得請求上訴人返還之金額為何？
  (一)150萬元借款部分：
    1.按當事人主張有利於己之事實者，就其事實有舉證之責任
      。民事訴訟法第277 條前段定有明文。又原告主張債權發
      生原因之事實，固有舉證之責任，若被告自認此項事實而
      主張該債權已因清償、抵銷或其他原因而消滅，則此清償
      、抵銷或其他原因之事實，應由被告負舉證之責任（最高
      法院28年上字第0920號判例參照）。本件被上訴人主張上
      訴人於83年9 月間向其借款150 萬元之事實，為上訴人自
      認無訛，是上訴人抗辯該借款債務已因清償而消滅，依上
      開說明，自應由上訴人對清償之事實負舉證責任。
    2.查上訴人雖辯稱150 萬元借款已以白馬山莊出售所得全數
      清償完畢，惟白馬山莊出售所得係用以清償上訴人之德生
      互助社借款，已詳如前述，此外，上訴人復不能提出其他
      業已清償系爭借款之證據，則其主張業已清償上開債務云
      云，即無足取。
    3.上訴人尚欠被上訴人多少借款未清償？
      (1)按清償人所提出之給付，應先抵充費用，次充利息，次
        充原本，民法第323 條定有明文。
      (2)被上訴人主張上訴人180 萬元房貸之餘貸1,609,242 元
        之利息，溯自85年7 月起即未繳納而由被上訴人為其代
        繳，算至86年8 月上訴人給付被上訴人50萬元之日止，
        被上訴人代上訴人墊付自85年7 月起至86年8 月止之銀
        行貸款利息共187,506 元（依大眾銀行貸款利率計算）
        ，經上訴人於86年8 月給付被上訴人50萬元作抵，尚餘
        312,494 元（即500,000 －187,506 ＝312,494） ，乃
        移作充償上訴人於83年9 月20日立據向被上訴人借用15
        0 萬元之本金，是該150 萬元之本金，迄今尚餘1,187,
        506 元（即1,500,000 －312,494 ＝1,187,506） 未償
        等語。
      (3)自85年7 月即未繳房貸利息，亦即僅繳息至85年6 月，
        為兩造所不爭執（見原審卷(二)第398 頁），惟於85 年7
        月之180 萬元房貸餘額究為多少，被上訴人主張為1,60
        9,242 元，為上訴人所否認，並辯稱其每月繳付本息48
        ,000 元 計40個月，合計為192 萬元，且繳款證明係依
        照84年5 月12日之會算單記載岡山翠園大眾銀行98,637
        元（3 月、4 月）（註：應係84年6 月3 日會算單上84
        年5 月12日之記載）及84年1 月9 日會算單記載岡山45
        ,716 元 （註：應係84年3 月7 日會算單上84年1 月9
        日之記載），加起來除三即每月48,000元左右云云（見
        原審卷(二)第169 頁），惟依84年3 月7 日、84年6 月3
        日會算單上所載，僅得證明上訴人有於84年1 月9 日繳
        納45,716元、84年5 月12日繳納98,637元，尚難僅憑上
        開幾期之給付金額，即遽以推論上訴人其他各期本息之
        給付金額均為48,000元，上訴人仍應就其他各期本息之
        給付金額負舉證責任，然上訴人均未舉證以實其說，是
        上訴人上開所辯，自無足採。
      (4)被上訴人分別於83年5 月30日、83年6 月22日清償其大
        眾銀行300 萬元房貸之事實，有大眾銀行高雄分行95年
        7 月24日（95）高雄發字第377 號函及所附之放款交易
        查詢表易各1 份為證（見原審卷(二)第160 頁至第162 頁
        ），並為兩造所不爭執，足見除於83年5 月30日、83
        年6 月22日清償300 萬元房貸外，其餘各期給付僅繳納
        利息而未清償房貸本金，則其餘各期給付如有清償房貸
        本金，應係上訴人、陸麗卿、陸麗雅三人所支付；又證
        人陸麗卿證稱：「（問：當時為何三人會合夥承購？）
        當初是陸麗珍與蘇妙容合夥承購預售屋，後來我姊姊陸
        麗珍叫我們投資承購蘇女之部分，我們三人就出資購買
        ，屋價本來是800 萬元，我們以820 萬元承購，20萬元
        給蘇妙容賺，我出資35萬元，陸麗雅出資35萬元，房屋
        貸款600 萬元，我負擔8,000 元利息，陸麗雅負擔8,00
        0 元，乙○負擔多少元我不知道。」、「（問：錢交給
        何人？）我及陸麗雅的錢交給陸麗珍，乙○部分我不知
        道。」、「（問：有無繼續繳納貸款？）有，一直繳到
        87年初就未再繳，因為我沒有錢了，我妹妹陸麗雅也是
        繳到87年就未再繳納，因為她發生車禍無工作，乙○部
        分我不知道。」、「（問：你們未繼續繳納貸款，是何
        人代付？）我姊姊陸麗珍幫我及陸麗雅繼續交付利息給
        銀行。」等語（見高雄地檢署90年度發查字第2705號卷
        90年9 月7 日訊問筆錄），可知陸麗卿、陸麗雅每月固
        定各繳交8,000 元予被上訴人迄至87年間，此亦為兩造
        所不爭執（見原審卷(二)第423 頁至第424 頁），是以，
        將岡山翠園山莊於85年7 月之全部房貸餘額，扣除陸麗
        卿、陸麗雅於85年7 月之120 萬元房貸餘額，再扣除被
        上訴人借款貸款之150 萬元，餘者即為上訴人於85年7
        月之180萬元房貸餘額。
      (5)查陸麗卿、陸麗雅每月共繳交16,000元本息，扣除每月
        應分擔之利息後，即為渠等所繳房貸本金部分，再以渠
        等應付之120 萬元房貸，扣除已繳之房貸本金，餘者即
        為渠等所積欠之房貸餘額。經以計算之結果，其二人自
        82年3 月至85年6 月所繳房貸本金之餘額為943,801 元
        ，（詳如原審判決書附表所示），而85年7 月3 日岡山
        翠園山莊之全部房貸餘額為4,179,924 元（見原審卷(二)
        第378 頁），扣除上開陸麗卿、陸麗雅943,801 元部分
        ，再扣除150 萬元借款貸款部分，則上訴人原應負擔之
        180 萬元房貸餘額尚餘1,736,123 元（即4,179,924 －
        943,801 －1,500,000 ＝1,736,123） 未清償，惟被上
        訴人就上訴人180 萬元餘貸部分僅主張1,609,242 元，
        自以主張為計算之基準。是以，被上訴人代上訴人墊付
        自85年7 月起至86年8 月止之銀行貸款利息共187,506
        元（依大眾銀行貸款利率計算，見原審卷(二)第415 頁）
        ，經核無誤，被上訴人自得本於合資關係，請求償還上
        開費用。
      (6)上訴人既自承於86年8 月提出50萬元清償其所欠被上訴
        人之債務，且兩造均陳明就該50萬元並未約定清償何筆
        債務（見原審卷(二)第444 頁），自應依前揭民法第323
        條規定之順序抵充，即先抵充利息，再充原本。是以，
        該50萬元應先抵扣被上訴人為上訴人代墊其應負擔銀行
        貸款1,609,242 元自85年7 月起至86年8 月止之利息18
        7,506 元，尚餘312,494 元（即500,000 －187,506 ＝
        312,494） ，再抵充上訴人向被上訴人借貸150 萬元之
        本金，是該150 萬元借款尚餘1,187,506 元（即1,500,
        000 －312,494 ＝1,187,506） 元未清償。
      (7)從而，被上訴人依借貸關係請求上訴人給付1,187,506
        元，為有理由，應予准許。
  (二)代墊利息部分（包括150 萬元借款餘額1,187,506 元及180
    萬元房貸餘額1,609,242 元部分）：
    1.按利息或其他報償，應於契約所定期限支付之，民法第47
      7 條定有明文。次按解釋意思表示，應探求當事人之真意
      ，不得拘泥於所用之辭句，為民法第98條所明定。故於解
      釋契約時，應斟酌立約當時之事實，及一切證據資料以為
      判斷之標準，庶不失其真意。觀諸本件上訴人書立之借據
      記載：「陸應昇於民國83年9 月20日向甲○○○，調借新
      台幣壹佰伍拾萬元整，由大眾銀行以岡山別墅為執借貸款
      ，利息由陸應昇支付」等語，應認兩造間成立之150 萬元
      借貸契約，約定就該借款所生之銀行利息均由上訴人負擔
      。是以，被上訴人嗣雖將大眾銀行之貸款轉貸至土地銀行
      ，惟當時所辦理土地銀行之貸款利率確實低於大眾銀行之
      貸款利率，有上開銀行放款明細表在卷足稽（見原審卷(二)
      第322 頁至第331 頁、第333 頁至第337 頁），對上訴人
      並無不利，探求兩造立約當時之真意，上訴人仍應依兩造
      間之借貸契約負擔該借款轉貸至土地銀行所生之利息，故
      被上訴人依借貸關係請求上訴人返還代墊借款1,187,506
      元之銀行利息（包括大眾銀行及土地銀行），自屬有據。
      另兩造間之合資關係並未消滅，已如前述，則被上訴人依
      合資關係請求上訴人返還代墊房貸1,609,242 元之銀行利
      息，亦屬有據。
    2.關於上述上訴人代墊房貸1,609,242 元之銀行利息應如何
      計算乙節，本件岡山翠園房屋之房貸自大眾銀行轉貸至土
      地銀行之決議，未經共同出資人全體同意，固屬無效，惟
      被上訴人所代墊之銀行利息仍應以實際所支付者為準，否
      則若仍依大眾銀行之貸款利率計算被上訴人代墊之利息，
      而當時大眾銀行之貸款利率又高於土地銀行之貸款利率，
      被上訴人豈不反而不當得利，是以，上述借款1,187,506
      元及房貸1,609,242 元之銀行利息，86年9 月至88年3 月
      依大眾銀行貸款利率計算，88年4 月至92年4 月依土地銀
      行貸款利率計算利息，是被上訴人主張自86年9 月起至92
      年6 月止，共代墊上開2 筆銀行貸款2,796,748 元（即18
      0 萬元房貸餘額1,609,242 元＋借款1,187,506 元＝2,79
      6,74 8元）之利息1,079,748 元（即86年9 月至88年3 月
      依大眾銀行貸款利率計算利息共424,617 元＋88年4 月至
      92年4 月依土地銀行貸款利率計算利息共655,131 元＝1,
      079, 748元，見原審卷(二)第415 頁至第417 頁），核屬無
      訛，被上訴人自得分別本於借貸關係、合資關係，依民法
      第47 7條規定請求上訴人返還上開代墊利息。
    3.嗣被上訴人於90年間以開具之150 萬元本票聲請裁定強制
      執行，經原審以90年度執字第16555 號本票強制執行事件
      ，被上訴人所收取之款項為328,021 元，依上開民法第32
      3 條規定，先抵充上述利息1,079,748 元，是上訴人尚欠
      被上訴人代墊之銀行利息751,727 元（即1,079,748 －32
      8,021 ＝751,727） 。被上訴人請求上訴人給付代墊利息
      751,727 元自屬有據，應予准許。
    綜上，上訴人尚積欠被上訴人借款1,187,506 元及代墊利息
    751,727 元，共計1,939,233 元（即1,187,506 ＋751,727
    ＝1,939,233） ，是被上訴人請求上訴人給付1,939,233 元
    及自92年8 月1 日起至清償日止，按年息百分之五計算之利
    息，為有理由，應予准許。
十、綜上所述，被上訴人依合資及借貸關係請求上訴人給付1,99
    5,820 元及自92年8 月1 日起至清償日止，按年息百分之五
    計算之利息，其於1,939,233 元本息範圍內，為有理由，應
    予准許，原審判命上訴人應予給付，並為假執行之宣告，核
    無違誤，上訴意旨就其敗訴部份，仍執陳詞，指摘原判決不
    當，求予廢棄改判，非有理由，應予駁回。
、據上論結，本件上訴為無理由，依民事訴訟法第449 條第2
    項、第78條，判決如主文。
中    華    民    國    97    年    12    月    17    日
                              民事第四庭
                                  審判長法官   蔡文貴
                                  法      官   黃科瑜
                                  法      官   謝靜雯
以上正本證明與原本無異。
如對本判決上訴，須於判決送達後20日內向本院提出上訴狀，其
未表明上訴理由者，應於上訴後20日內向本院提出上訴理由書（
均須按他造當事人之人數附繕本）。上訴時應提出委任律師或具
有律師資格之人之委任狀，並依附註條文規定辦理。
中    華    民    國    97    年    12    月    18    日
                                  書  記  官   張文斌
附註：
民事訴訟法第466條之1 ：
對於第二審判決上訴，上訴人應委任律師為訴訟代理人，但上訴
人或其法定代理人具有律師資格者，不在此限。
上訴人之配偶、三親等內之血親、二親等內之姻親，或上訴人為
法人、中央或地方機關時，其所屬專任人員具有律師資格並經法
院認為適當者，亦得為第三審訴訟代理人。第1 項但書及第2 項
情形，應於提起上訴或委任時釋明之。


司法院資訊處製作；財團法人民間司法改革基金會備份。
